【裁判字號】    94,智上,4
【裁判日期】    950125
【裁判案由】    侵權行為損害賠償
【裁判全文】
臺灣高等法院民事判決                   94年度智上字第4號
上  訴  人  丙○○
訴訟代理人  許修豪律師
            邵瓊慧律師
上  訴  人  乙○○
            華興書局
兼  上一人
法定代理人  甲○○
前列 3人共同
訴訟代理人  郭憲文律師
            郭清寶律師
上列當事人間請求侵權行為損害賠償事件，兩造對於中華民國93
年11月26日臺灣臺北地方法院93年度智字第53號第一審判決各自
提起上訴，本院於95年1月11日言詞辯論終結，判決如下：
    主  文
原判決不利於華興書局、甲○○、乙○○部分及該部分假執行之
宣告，暨訴訟費用之裁判均廢棄。
上開廢棄部分，丙○○在第一審之訴及其假執行之聲請均駁回。
丙○○之上訴駁回。
第一、二審訴訟費用由丙○○負擔。
    事  實
甲、上訴人（即被上訴人）丙○○方面：
一、聲明：
  (一)上訴聲明：
    1.原判決不利於上訴人部分廢棄。
    2.上開廢棄部分，被上訴人華興書局、甲○○、乙○○應連
      帶給付上訴人新台幣（下同）80萬元，及自起訴狀繕本送
      達翌日起至清償日止，按週年利率5%計算之利息。
    3.上開第2項請求，上訴人願供擔保請准宣告假執行。
  (二)答辯聲明：駁回對造之上訴。
二、陳述：除與原判決記載相同者外，補稱略以：
  (一)丙○○為「天頂的星」之著作權人：
    丙○○為台灣歌謠「天頂的星」（以下簡稱系爭著作）歌曲
    之詞曲原始創作人，丙○○在民國88年間創作系爭著作取得
    著作權，系爭著作於90年度被指定為全國國中合唱比賽指定
    曲，並於91年榮獲金曲獎。
  (二)被上訴人華興書局、甲○○、乙○○（以下簡稱華興書局等
    3 人）未知會丙○○，即重製丙○○已公開發表之系爭著作
    ，侵犯丙○○之著作財產權。華興書局等 3人並就著作人身
    分為不實之標示，侵犯丙○○之著作姓名表示權：
    1.91年 6月25日丙○○與友人餐敘時，經友人告知乙○○散
      播系爭著作非丙○○創作之訊息，後經丙○○查證，始知
      系爭著作已遭華興書局等3人重製。91年3月23日在高雄市
      國群飯店舉辦「90全年度高中音樂教學研習會」時，華興
      書局等 3人在研習會場散發予每位參與研習會老師由華興
      書局等3人編纂之「高中音樂教科書第2冊」第93頁至第96
      頁所載之台灣歌謠「天頂的星」（即丙○○系爭著作），
      爾後華興書局等3人又於渠等編撰之「職校音樂第I冊」
      再次使用系爭著作，而華興書局等3人並將系爭著作者標
      記為「Setting by Edgardo L. Macapili」；嗣於90年12
      月出版之「高中音樂第2冊」及「職校音樂第1冊」教科書
      ，復將系爭著作標記為「台語歌曲  馬卡裴利（Edgardo
       L. Macapili）曲，譯詞者不詳」。就前開利用事實，丙
      ○○完全未經華興書局等3人告知，亦未收受任何權利金
      ，嚴重侵害丙○○之著作財產權。尤有甚者，於前教科書
      上系爭著作之著作人，華興書局等3人於歌名下方標示該
      曲係「台語歌曲」，歌詞欄部分竟標示「譯詞者不詳」；
      而作曲者部分則捏造為外國人「馬卡裴利（Edgardo L.
      Macapili）」所作。前開標示，與系爭著作權之真正著作
      人身分完全不符，嚴重侵犯丙○○之依著作權法第16條所
      享有之「著作人姓名表示權」。
    2.由前開教科書於系爭著作上之標示可知，乙○○於編輯90
      年12月出版之教科書時已知悉系爭著作係台語歌曲，而非
      外國歌曲，並應已知悉其於90年 4月出版教科書上之標示
      有誤。且乙○○於90年12月 3日擔任新竹縣90年度學生音
      樂比賽之評審時，系爭著作即為當時指定曲之一，當天主
      辦單位提供之曲譜上，已標明丙○○係詞曲作者，主辦單
      位並早於同年7月公告於網路上，乙○○自不得諉稱不知
      。復以台灣音樂圈不大，乙○○既知悉系爭著作為台語歌
      曲，僅需於音樂圈簡單詢問，即可查知真正著作人為何人
      。再者，訴外人康軒文教事業股份有限公司（下稱康軒公
      司）早於88年4月間，將系爭著作編輯於「國中音樂第4冊
      」，並詳述丙○○生平及創作過程。乙○○既為大學教授
      ，並負責編輯學生教科書，對其他相關著作物應皆有比較
      涉獵，惟其對系爭著作之真正著作人，竟未於系爭教科書
      上為真實之記載，復未盡合理調查之能事，有故意或重大
      過失。
  (三)原審判決駁回之理由係有違誤：
    著作權法係以保護著作權人之著作權為原則，而以「合理使
    用」原則作為限制。惟「合理使用」僅限制著作人之「著作
    財產權」，不限制「著作人格權」：
    原則上，未經著作權人同意而對著作人之著作所為之各種形
    式之使用，皆可能構成侵害著作財產權或著作人格權之違法
    行為。著作權法於第15條以下，詳列著作人之各種專屬著作
    人格權及著作財產權，第三人若違反各該著作人之專屬權利
    ，即屬違法行為。具言之，如第三人未經同意，於利用著作
    時改變或省略著作人姓名，即屬違反著作權法第16條之姓名
    表示權。如第三人未經同意，重製著作人著作，即屬違反第
    22條重製權之著作財產權，須負法律責任。
  (四)原審判決見解有誤：
    1.華興書局等3人違法重製並出售系爭著作之行為，不符合
      著作權法第47條之前提要件：
      著作人之重製權，屬著作人之著作財產權，固受著作權法
      第47條之限制；然就90年4月出版之「高中音樂第2冊」及
      「職校音樂第I冊」，事實上係於90年 8月才通過國立編
      譯館之審定，而華興書局等3人早於審定前之90年4月即已
      在坊間出售。華興書局等 3人於銷售該等教科書之時，該
      等教科書並未符合著作權法第47條第 1項「經教育行政機
      關審定之教科用書」之要件，華興書局等 3人違法出售重
      製系爭著作之行為，不符合著作權法第47條之前提要件。
      且華興書局等 3人於使用系爭著作之前，從未將其利用情
      形通知真正之著作財產權人（即丙○○），亦未聞其曾經
      與其所偽稱之著作權人「馬卡裴利」有進行通知並支付使
      用報酬事宜。於著作權法第47條第 4項之前提要件根本未
      獲滿足之情形下，華興書局等 3人係單純侵害他人著作物
      之重製權。蓋若認為未滿足第47條第4項之前提要件即可
      逕自重製，等於鼓勵教科書編製者事前完全無須尊重著作
      權人之重製權，對著作人顯然不公。
    2.原審錯誤且從輕認定華興書局等 3人侵害著作權之法律責
      任：
      乙○○為專業音樂工作者、大學教授，並從事音樂課本編
      輯、音樂比賽評審、合唱團指揮等專業音樂工作，對於台
      灣音樂圈內之創作人士狀況，應有相當程度之瞭解。且乙
      ○○於90年12月 3日擔任新竹縣90年度學生音樂比賽評審
      ，以乙○○之職業背景，若稱對於該等資訊全未注意，亦
      全無印象，難令人置信。足見華興書局等3人應早於91年5
      月 4日丙○○因系爭著作領得金曲獎之前，已知悉或處於
      可能知悉系爭著作之真正作者狀態。華興書局等 3人主張
      其對丙○○為真正著作權人一事毫無所悉，亦無任何過失
      ，全無可採。況華興書局等 3人於原法院主張乙○○選用
      系爭著作時，最初亦最主要之依據，為訴外人方素貞提供
      標有「Setting by Edgardo L. Macapili」之手寫樂稿。
      該份文件極為粗糙，非正式文件，若謂乙○○於接到後，
      即完全信賴，毫不探聽著作人狀況或搜尋正式樂譜，即逕
      編入系爭教科書中，完全不符合乙○○之音樂專業，亦違
      背一般常識。況斯時同業康軒公司業已於出版物中選用同
      首曲目，故華興書局等3人主張渠等不知丙○○為著作權
      人，絕無可能。而華興書局等3人亦未有對Edgardo L.
      Macapili通知並支付使用報酬之情事。故華興書局等3人
      稱不知系爭著作係丙○○創作，係有故意或重大過失。
    3.原審忽視華興書局等 3人係商業色彩極重之商業出版工作
      者：
      華興書局等 3人所從事者為出版事業，但目前國內教科書
      市場開放，教科書之編纂及出售，涉及極為龐大之私人商
      機。自不應以「非營利之教育」目的視之。原審完全未將
      華興書局等 3人所可能獲得之商業利益等因素反應於其所
      定賠償額中，其認定自有不公，華興書局等 3人應連帶賠
      償丙○○100萬元。
    4.華興書局等3 人無論採用何人編曲之原曲譜，皆不妨害其
      侵害丙○○著作人格權之事實：
      編曲著作固為衍生著作，惟於該衍生著作上仍須正確標示
      原作詞作曲人。亦即原作詞作曲人及編曲人應分列、共同
      標示於衍生著作中。此項標示之要求並不因該衍生著作之
      編曲人究為林育伶或馬卡裴利而異。華興書局等 3人主張
      其所用著作為馬卡裴利之編曲版本，即可不標示原著作權
      人即丙○○之姓名，於現行法中全無根據。
  (五)華興書局等 3人明知或可得而知系爭著作之真正著作人，惟
    執意為不實之著作人姓名標示：
    1.華興書局等3 人未盡查證之能事：
      編緝教科書時，若有疑慮，參考同業出版品本為一般方式
      ，康軒公司既已出版系爭著作且作者亦標明丙○○，乙○
      ○再諉為不知，縱無故意，亦有重大過失存在。
    2.華興書局等3 人就其錯誤標示著作權人姓名乙事，無從推
      諉責任予國立編譯館：
      系爭教科書是否侵害他人著作權，須由利用人即華興書局
      等 3人直接負責，與國立編譯館無涉。退萬步言，國立編
      譯館縱審查時有疏漏，亦僅顯示其審查品質有問題，不表
      示華興書局等3人之著作權侵權責任得藉此免除。
    3.乙○○於擔任90學年度全國學生音樂比賽評審時，必己接
      觸系爭著作正確樂譜，並可得知丙○○為真正著作權人。
  (六)本件起訴並未罹於時效：
    1.華興書局等 3人抗辯乙○○於91年5月4日金曲獎頒獎時，
      知悉系爭著作之詞曲創作人為丙○○後，即打了幾十次電
      話給丙○○，為丙○○所否認，華興書局等 3人又未提出
      證據以實其說，其抗辯自不可採。
    2.就華興書局等3人所爭執乙○○於赴美前有致電丙○○商
      談本件和解情形：
      原審被證17所載之相關談話中，丙○○說：「乙○○是在
      她要去美國生產前一天來電話‧‧‧？（疑問句）」，甲
      ○○：「那就6月底」。足知乙○○於91年6月底，縱曾致
      電向丙○○溝通，所針對之事係其對外誹謗丙○○非系爭
      著作之著作權人一事，並非本件之教科書錯誤標示事。
    3.關於被上訴人提出乙○○使用之遠傳電信 0000-000000於
      91年6月間通聯記錄部分：
      (1)兩造就系爭侵害著作權事，於民、刑事訴訟中纏訟經年
        ，乙○○從未提出前開證據，迄今始提出，丙○○否認
        其形式及實質真正。
      (2)退萬步言，暫不爭執前開證物之真正，華興書局等 3人
        竟稱於12秒內，足夠撥00-0000000電話給丙○○，並向
        丙○○說明並無侵害其著作權之情，且表明誠意解決此
        事，惟丙○○無法接受又無法繼續溝通及協商等情，實
        不符常情。丙○○僱用助理接聽並過濾電話，縱乙○○
        來電亦不可能直接由丙○○接聽，乙○○亦不可能於12
        秒內將侵權事實說明清楚。
乙、被上訴人（即上訴人）乙○○、華興書局、甲○○方面：
一、聲明：
  (一)上訴聲明：
    1.原判決不利於上訴人部分廢棄。
    2.上開廢棄部分，被上訴人丙○○第一審之訴及假執行之聲
      請均駁回。
  (二)答辯聲明：
    1.駁回丙○○之上訴。
    2.如受不利益之判決，願供擔保請准宣告免為假執行。
二、陳述：除與原判決記載相同者外，補稱略以：
  (一)雙日文化事業無限公司（以下簡稱雙日公司）與華興書局在
    法律上係不同之主體。丙○○在原法院已認侵權行為人為華
    興書局而非雙日公司，前開二者均有營利事業登記證號碼，
    足證二者並非同一，原審判決及丙○○之主張，容有誤會。
  (二)丙○○提起本件訴訟已罹於時效：
    民法第197條及著作權法第89條之1明定侵權行為損害賠償時
    時效為2年，而丙○○於原審93年8月5日審理中自陳「‧‧
    ‧我們在 4月就買到被告的東西了，被告在審定前就先行販
    賣」，且丙○○提出於原法院之兩造通話譯文中自承乙○○
    於赴美生產前1天有致電予丙○○，而乙○○係於91年6月10
    日出境，經查詢乙○○之通聯記錄，乙○○確有於 6月10日
    15時31分40秒時撥打00-0000000之丙○○電話與丙○○聯繫
    ，足見丙○○至遲於91年 6月10日前已明知侵權行為之事實
    ，但丙○○遲至93年6月17日始提出訴訟，已逾2年之時效期
    間。
  (三)乙○○等編輯教科書時並無故意或過失侵害丙○○權利：
    乙○○依法使用取自台北市室內合唱團團長方素貞處，曲譜
    上標示「Setting by Edgardo L. Macapili」之「天頂的星
    」曲譜，且乙○○使用前已向中華音樂協會查詢著作權人，
    但丙○○並未登錄，故乙○○等人無法查得著作權人究係何
    人，並無任何故意過失，乙○○等並無侵害丙○○著作權之
    故意。況丙○○曾委託Edgardo L. Macapili編曲，而乙○
    ○使用之樂曲亦為Edgardo L. Macapili編寫者，乙○○等
    於教科書中亦已明白標示作者為Edgardo L. Macapili，亦
    不能謂乙○○有故意侵害丙○○權利之可能。況教科書於編
    訂後尚需送教育部國立編譯館審查，國立編譯館審查後建議
    乙○○等將「Setting by Edgardo L. Macapili」改為「台
    語歌曲馬卡裴利Edgardo L. Macapili曲譯詞不詳」，後國
    立編譯館分別就高中音樂教科書1-4冊及職校音樂I冊審查
    通過發給執照，足見丙○○為系爭著作之著作權人並非稍加
    打探即可知悉之事，乙○○並無侵權之故意。
    理  由
一、丙○○起訴主張：
    丙○○為台灣歌謠「天頂的星」歌曲之詞曲原始創作人，取
    得前開歌曲之全部著作權，詎華興書局等3人未獲其授權或
    同意，於91年3月23日在高雄市國群飯店舉辦「90全年度高
    中音樂教學研習會」時散發由華興書局等編纂出版之「高中
    音樂第 2冊」予每位參與研習會老師，該教課書第93頁至第
    96頁完全抄襲自系爭著作，更於詞曲作者欄上，捏造係外國
    人「馬卡裴利」（Edgardo L. Macapili），而歌詞部分，
    則填載為「譯詞者不詳」，經查證結果，華興書局等3人早
    將丙○○上開著作不當使用，且早知係台語歌曲。乙○○於
    90 年12月3日擔任新竹縣90年度學生音樂比賽之評審，系爭
    著作即為當時指定曲之一，曲譜上已標明丙○○係詞曲作者
    ，並於同年7月公告於網路上，乙○○自不得諉稱不知，其
    加以查證後亦能知悉，詎其未經丙○○同意，於教科書送交
    審定前即擅自使用，對於詞曲作者復為不實標示，自有侵害
    其權利之處，為此訴請華興書局等3人賠償損害等語。（本
    院按：丙○○訴請損害賠償100萬元及遲延利息，並請求華
    興書局等3人在報紙上刊登道歉啟事1日。原審將損害賠償減
    為20萬元，餘為丙○○勝訴之判決，兩造各就其敗訴部分提
    起上訴。）
二、華興書局等3人則以：
    丙○○應舉證證明華興書局等 3人明知系爭音樂課本為侵害
    其著作權或製版權之物，仍故意散布或以散布之目的而陳列
    或持有，或以營利之目的而交付之要件。乙○○係自訴外人
    方素真取得系爭樂譜，而其後台北室內合唱團於89年 3月14
    日公開演出系爭著作，當時系爭樂譜著作人即填寫為「
    Setting by Edgardo L. Macapili」，乙○○主觀上不知原
    作詞作曲者為丙○○，至乙○○所主編之高中職音樂教科書
    均經國立編譯館審查，並領得審定執照，在91年金曲獎頒獎
    時，乙○○始知系爭著作係丙○○之著作，即發函各校更正
    ，並發函國立編譯館修正詞曲作者備查，同時由甲○○給付
    8,000元使用報酬予丙○○，詎遭退回，華興書局等3人編纂
    系爭教科書而使用丙○○著作，乃合理使用範圍，客觀上並
    無侵害丙○○著作，且丙○○所指所謂之侵害行為，已罹於
    時效不得請求，丙○○訴請損害賠償及回復名譽之相當處分
    ，即無理由等語，資為抗辯。
三、兩造不爭之事實：
  (一)丙○○主張系爭著作「天頂的星」係其創作，擁有完整之著
    作財產權及著作人格權，華興書局等 3人於編輯高中音樂與
    職校音樂之教科書時，使用丙○○所創作之「天頂的星」詞
    曲，且未標示著作權人為丙○○。
  (二)89年11月29日，乙○○主編之高中音樂第2冊送國立編譯館
    審查，並於90年8月24日審定通過領得審定執照。
  (三)90年2月19日，乙○○主編之職校音樂第1冊送國立編譯館審
    查，於90年8月29日審定通過並領得審定執照。
  (四)Edgardo L. Macapili中文姓名為萬益嘉，丙○○並曾授權
    同意Edgardo L. Macapili就「天頂的星」進行編曲。（本
    院卷一第177頁）
四、兩造爭點之論述：
  丙○○起訴時將華興書局與雙日公司列為同一事業主體，主張
  華興書局等3人共同侵害丙○○之著作權，為華興書局等3人所
  否認，並以時效業已消滅等語置辯，此為兩造之爭執點，茲審
  酌如下：
  (一)華興書局與雙日公司並非同一主體：
    查，華興書局之資本結構為合夥團體，核准設立登記日期為
    74年12月 6日，領有台北市攻府營利事業登記證北市建一商
    號 (61)字第075216號（原審卷第36頁） ；而雙日公司之資
    本結構為無限公司，核准設立登記日期為67年7月10日，公
    司統一編號00000000，領有經濟部公司執照（原審第38頁）
    。就法律上或事實上而言，華興書局與雙日公司均非同一法
    人，丙○○主張華興書局與雙日公司為同一主體之主張，容
    有誤會。況丙○○業於本院95年 1月11日行言詞辯論時（本
    院卷二第56頁），經審判長行使闡明權，明確表達起訴時之
    被告僅為華興書局一人，足認雙日公司自始未繫屬於本件訴
    訟程序。原判決當事人欄，依照丙○○之起訴狀記載「被告
    華興書局（即雙日文化事業無限公司）」，關於（即雙日文
    化事業無限公司）之記載，係屬贅載，合先敘明。
  (二)按起訴狀應表明應受判決事項之聲明，民事訴訟法第 244條
    第1項第3款定有明文。而應受判決事項之聲明必須明確一定
    ，此乃起訴必備之程式。次按給付判決必須明確記載給付之
    內容。本件丙○○提起給付之訴，訴之聲明第2項「被告應
    連帶於中國時報、聯合報及自由時報全國版如附件所示位置
    ，刊登道歉啟事1日」，未於訴之聲明中表明給付之內容（
    道歉啟事之內容），原判決未命丙○○補正，於原判決主文
    第2項命華興書局等3人刊登道歉啟事，自欠允洽（最高法院
    32年上字第5502號判例、69年度台上字第1043號裁判參照）
    。而丙○○迄至本院言詞辯論程序終結前，仍未就其聲明中
    之道歉啟事內容提出，該部分之起訴亦屬不合程式，併予敘
    明。
  (三)華興書局等3人使用丙○○之著作未侵害其著作財產權：
    按為編製依法令應經教育行政機關審定之教科用書，或教育
    行政機關編製教科用書者，在合理範圍內，得重製、改作或
    編輯他人已公開發表之著作，著作權法第47 條第1項定有明
    文。依法條用語可知，所謂「為」編製依法令應經教育行政
    機關審定之教科用書者，當指在送請教育行政機關審定之前
    ，換言之，此一利用他人著作行為，必然發生在其所編纂之
    教科用書經教育行政機關審定之前，是以，倘利用他人之著
    作其目的係為將利用後之結果物送請教育行政機關審定，以
    作為教科用書者，其利用之行為，包括重製、改作、編輯等
    ，在合理範圍內，均屬合理使用範疇，既稱合理使用，著作
    權人之著作權及著作人格權於此一範疇內應受限制，不得主
    張，故丙○○主張華興書局等 3人於未知會丙○○之情況下
    重製其著作為侵犯丙○○之著作權云云，即無足採。本件華
    興書局等 3人對於使用丙○○系爭著作一節並不爭執，而丙
    ○○對於華興書局等 3人使用系爭著作係用於編纂90年版之
    「高中音樂第2冊」及「職校音樂第1冊」教科書一節亦不爭
    執（原審卷第9到20頁），應堪認為真正。華興書局等3人使
    用丙○○系爭著作既係在於編纂教科書，且此等教科書於編
    纂完成後尚須經教育行政機關審定，足見華興書局等 3人此
    一使用丙○○系爭著作之行為堪認為係合理使用範疇，應無
    疑義。雖著作權法第47條第 4項規定應將利用情形通知著作
    財產權人，此為著作利用人之義務，但若著作利用人已盡查
    證能事，仍無法得知著作權人究為何人時，暫緩支付著作使
    用費用，亦屬合理之範疇。華興書局等3 人於使用丙○○系
    爭著作後，曾於91年7月4日支付 8,000元面額票款予丙○○
    ，經丙○○退回（見原審卷第96頁）等情，為丙○○所不否
    認，足知華興書局等 3人確曾嘗試支付對價以使用系爭著作
    。基於上述說明，丙○○主張華興書局等 3人未經其同意使
    用系爭著作一節因屬合理使用範圍，縱未獲得丙○○同意，
    亦不應認為屬於侵權行為，既非侵權行為，即無所謂損害賠
    償問題。
  (四)華興書局等 3人於90年12出版之教科書利用系爭著作時未標
    示丙○○姓名部分，確有侵害丙○○之著作人格權：
    1.華興書局等 3人所編纂之高中職教科書中使用丙○○所有
      系爭著作部分，於90年4月出版之「高中音樂第2冊」，及
      90年12月出版之「職校音樂第I冊」教科書中，將系爭著
      作作者標記為「Setting by Edgardo L. Macapili」，嗣
      於90年12 月出版之「高中音樂第2冊」中，復將系爭著作
      標記為「台語歌曲  馬卡裴利（Edgardo L. Macapili）
      曲譯詞者不詳」，此標示顯與實情不符。按，著作人於著
      作之原件或其重製物上或於著作公開發表時，有表示其本
      名、別名或不具名之權利；著作人就其著作所生之衍生著
      作，亦有相同之權利；依著作利用之目的及方法，於著作
      人之利益無損害之虞，且不違反社會使用慣例者，得省略
      著作人之姓名或名稱，上開意旨，為著作權法第16條第1
      項前段、第4項定有明文，此一權利乃著作人格權之一，
      而此一權利乃專屬於著作人本身，不得讓與或繼承（參同
      法第21條），是以，除非經著作人同意，任何人均不得將
      著作人於其著作上所標示之名稱加以修改或排除，此種權
      利，與同為著作人格權之禁止他人以歪曲、割裂、竄改或
      其他方法改變著作內容、形式或名目（同法第17條）不同
      ，著作權法第17條所列之著作人格權，於同法第47條所規
      定之合理使用範圍內，其權利之行使受有限縮，換言之，
      在第47條規定之合理使用情形下，得將著作內容改變，著
      作人應容忍之，惟著作權法第47條所謂改變著作內容，應
      認為不包括擅改著作人標示名稱之權利，蓋著作權法第16
      條第4項所允許之範圍亦僅在於省略著作人之姓名或名稱
      標示，不表示使用人得擅改著作人所表示之名稱，此乃因
      更改著作人姓名將使著作與著作人分離，剝奪著作人因其
      著作享有之榮譽，已屬實質侵害著作人格權之行為，自非
      合理使用可比。
    2.乙○○於90年12月 3日擔任新竹縣90年度學生音樂比賽之
      評審，系爭著作為該次比賽之指定曲目之一，曲譜上已標
      明丙○○係詞曲作者，該音樂比賽之內容並於90年 7月公
      告於網路上（原審卷第 120頁），以乙○○擔任評審身分
      ，不可能毫不知悉曲目內容，是以，倘乙○○於斯時已有
      接觸系爭著作之可能，對於系爭著作之著作人誰屬，縱然
      前未知悉，當時倘稍加注意，亦可查明，詎乙○○於嗣後
      在90年12月出版之教科書中，仍故為錯誤之標示，且加以
      發行，若謂其毫無侵害丙○○權益，顯非事實。參以90
      年12月出版之教科書中，明載系爭曲目為台語歌曲（原審
      卷第126頁），自應推知著作人並非外國人；與90年4月出
      版之「高中音樂第2冊」教科書，系爭著作作者標記為「
      Setting by Edgardo L. Macapili」（原審卷第16頁）相
      較，華興書局等3人應已知悉90年4月出版之教科書上系爭
      作者之標記係有誤，乃予以修正。再參照甲○○與丙○○
      之電話錄音譯文，甲○○亦稱「‧‧‧後來我們知道了就
      改進了（向告訴人展示帶來的90年12月該書局出版的高中
      音樂第2冊）」（原審卷第182頁），益證華興書局等3人
      90年12月出版前已知悉90年4月版之記載有誤。按著作權
      法第47條之合理使用規定，旨在調和著作權保護與促進社
      會經濟文化活動之發展，以限縮著作人行使著作財產權及
      著作人格權為手段，惟此種手段並不包括剝奪著作人擁有
      著作之事實，亦即不應使著作人與其著作間之連結關係脫
      離，而此種連結最常表現之方式，即姓名之標示，華興書
      局等3人此種擅改著作人名稱之行為，已非合理使用，不
      得脫免其責。況在我國音樂界，於使用第三人詞曲時，均
      有標示詞曲作者之習慣，換言之，並無省略著作人姓名之
      慣例，遑論更改著作人所標示之姓名？乙○○於編纂系爭
      教科用書之前，並非從未曾接觸丙○○之系爭著作，且其
      身為此一領域之從業者，於編纂教科用書時即應適切查證
      ，詎其未此之圖，於教科用書上擅自更改丙○○作者名稱
      ，又華興書局及甲○○均為從事教育出版事業，對於此種
      出版事業中有關著作權爭議，本應敬謹將事，詎其亦未予
      查證，廣為傳播，對於丙○○因此所受之損害，均應共負
      其責。
  (五)華興書局等 3人以請求權罹於時效抗辯為有理由：
    1.民法第197條第1項規定「因侵權行為所生之損害賠償請求
      權，自請求權人知有損害及賠償義務人時起，2年間不行
      使而消滅」。經查，丙○○之訴訟代理人於原法院主張：
      「被告自認是8月才拿到審定，但我們在4月就買到被告的
      東西了，被告在審定前就先行販賣‧‧‧」（原審卷第
      113 頁）。於上訴理由一狀復主張：「就本狀前述於90年
      4月出版之高中音樂第2冊及職校音樂第I冊，事實上係於
      90 年8月才通過國立編譯館之審定，而被上訴人早於審定
      前之90年4月即已對坊間出售‧‧‧」（本院卷一第44頁
      ）。核與丙○○提出之告訴狀告訴意旨：「被告乙○○‧
      ‧‧明知天頂的星‧‧‧於民國90年4月間某日起竟意圖
      營利‧‧‧」（原審卷第59頁）之主張一致。丙○○若非
      90 年4月間即取得華興書局等3人販售之教科書（華興書
      局等3人主張係樣書），其如何得知華興書局等3人在8月
      通過審定前之90年4月已對外出售？則華興書局等3人主張
      丙○○在90年4月取得教科書時，已知悉損害及賠償義務
      人等語，尚非無據。
    2.丙○○雖一再主張其於91年6月25日前並不知華興書局等3
      人有侵害其著作權之事實云云。但觀之丙○○提出於刑事
      庭其與甲○○91年9月2日電話側錄譯文，甲○○稱乙○○
      在 6月份就找人要與丙○○溝通，丙○○自承乙○○在去
      美國生產前一天來電話（原審卷第183頁，肯定語，非如
      丙○○主張之疑問語）。嗣乙○○提出通聯記錄 (本院卷
      一第253頁)，證明乙○○確於91年6月10日與丙○○有通
      話紀錄，足稽丙○○與甲○○對談中所言確屬事實，乙○
      ○在91年6月10日曾打電話給丙○○。丙○○雖提出其前
      助理李曉莉出具之宣誓書，主張丙○○從不親自接聽電話
      。但，該份文書並未經我國駐外單位認證，尚不能認其形
      式上為真正；且縱該文件形式上為真正，李曉莉係丙○○
      之受僱人，其證詞本難期與事實相符；況證人於法庭外之
      陳述，與民事訴訟法規定之程式不符；自難作為有利於丙
      ○○之證據。參以甲○○於91年7月4日致函丙○○表達歉
      意，並附上8,000元支票（原審卷第197頁）；衡以常情，
      必然兩造係在經過溝通無效後，甲○○迫於無奈始會以信
      函方式寄送支票。教科書之編著者乙○○既於91年6月10
      日出境美國出產（原審卷第187頁），依時間推算，應係
      乙○○與丙○○溝通無效之後，華興書局老闆甲○○在乙
      ○○出境國外後始出面解決糾紛；參酌丙○○於刑事案件
      主張在91年6月間曾告知華興書局等3人侵害著作權之事（
      本院卷一第95頁）；益證丙○○抗辯未親接乙○○91年6
      月10日之電話、或電話中未提及違反著作權之事云云，均
      非可採。
    3.綜上，丙○○於90年4月間、至遲在91年6月10日已知悉系
      爭著作權被侵害及賠償義務人為何人，其在93年 6月18日
      始提起本件訴訟（原審卷第3頁），華興書局等3人抗辯已
      罹於侵權行為2年時效，洵屬有據。
五、綜上所述，華興書局等 3人以丙○○之請求權罹於時效抗辯
    為有理由，從而，丙○○訴請損害賠償為無理由，不應准許
    ，其假執行之聲請亦失所附麗，應併予駁回。原審判命華興
    書局等 3人連帶給付丙○○20萬元及刊登道歉啟事，並就金
    錢給付部分為假執行之宣告，自有未洽。華興書局等 3人上
    訴意旨指摘原判決該部分不當，求予廢棄改判，為有理由。
    自應由本院予以廢棄改判，如主文第2項所示。至於丙○○
    上訴，請求華興書局等3人再連帶賠償80萬元及遲延利息，
    為無理由，應駁回其上訴。
六、本件事證已臻明確，兩造其餘攻擊防禦方法，經審酌後，或
    與本件無涉，或與判決結果不生影響，毋庸一一論列。
七、據上論結，本件華興書局等3人之上訴為有理由，丙○○之
    上訴為無理由，依民事訴訟法第450條、第449條第1項、第
    78 條，判決如主文。
中    華    民    國    95    年    1    月    25    日
                  民事第二庭  審判長法  官  吳謙仁
                                    法  官  李瓊蔭
                                    法  官  蘇瑞華
正本係照原本作成。
如不服本判決，應於收受送達後20日內向本院提出上訴書狀，其
未表明上訴理由者，應於提出上訴後20日內向本院補提理由書狀
（均須按他造當事人之人數附繕本）上訴時應提出委任律師或具
有律師資格之人之委任狀；委任有律師資格者，另應附具律師資
格證書及釋明委任人與受任人有民事訴訟法第466條之一第一項
但書或第二項（詳附註）所定關係之釋明文書影本。
中    華    民    國    95    年    1     月    26    日
                                    書記官  賴以真
附註：
民事訴訟法第四百六十六條之一（第一項、第二項）：
對於第二審判決上訴，上訴人應委任律師為訴訟代理人。但上訴
人或其他法定代理人具有律師資格者，不在此限。
上訴人之配偶、三親等內之血親、二親等內之姻親，或上訴人為
法人、中央或地方機關時，其所屬專任人員具有律師資格並經法
院認為適當者，亦得為第三審訴訟代理人。


司法院資訊處製作；財團法人民間司法改革基金會備份。
